臺灣板橋地方法院民事判決　　　　　　 100年度家簡字第82號
原　　　告　台新資產管理股份有限公司
法定代理人　吳統雄
訴訟代理人　何岳儒律師
複　代理人　朱珊慧
　　　　　　劉善謙
被　　　告　蔡張祥
上列當事人間請求剩餘財產分配事件，經本院於民國100 年10月
24日言詞辯論終結，判決如下：
    主  文
被告應給付債務人陳素珍新臺幣拾萬伍仟捌佰柒拾陸元，並由
原告代位債務人陳素珍受領。
訴訟費用新臺幣壹仟肆佰肆拾元由被告負擔。
    事實及理由
一、原告之主張意旨：
  (一)原告與債務人陳素珍間清償債務事件，前已聲請強制執行（
    本院100 年度司執字第15620 號），並因執行無效果經本院
    發給債權憑證在案，迄今債務人陳素珍仍積欠原告共新臺幣
    （下同）135,876 元。
  (二)被告與債務人陳素珍原為夫妻，惟已於民國100 年2 月22日
    離婚，是上開二人於100 年2 月22日起之夫妻財產制已改為
    分別財產制。又債務人陳素珍於100 年2 月22日即法定財產
    制關係消滅時，其現存婚後剩餘財產為0 元，而被告之財產
    則有坐落新北市○○區○○段379 地號土地暨門牌號碼新北
    市○○區○○路237 號7 樓之6 房屋等不動產（下簡稱系爭
    不動產），價值為500 萬元，是其夫妻二人之財產差額即為
    500 萬元，債務人陳素珍自得依民法第1030條之1 之規定，
    向被告請求上開財產差額之半數。茲因債務人陳素珍怠於行
    使其上開請求權利，債權人即原告自得以自己之名義代位行
    使其權利，為此依法提起本訴。
  (三)為此爰依民法第1030條之1 、第242 條等規定，聲請請求：
    被告應給付債務人陳素珍135,876 元，並由原告代位債務人
    陳素珍受領
二、被告之答辯：被告與訴外人陳素珍於100 年2 月22日離婚時
    ，並未就剩餘財產進行分配，被告亦不否認陳素珍名下無任
    何財產，僅有負債，被告名下則有系爭不動產，價值500 萬
    元無誤。然系爭不動產均係被告出資購買，陳素珍並未出任
    何錢，且訴外人陳素珍於十餘年前即離家，並在外和他人同
    居及生有子女，棄被告及家庭不顧，是如認被告應給付財產
    差額之半數250 萬元，對被告顯失公平，自應予免除。爰答
    辯明：原告之訴駁回。
三、兩造不爭執事項：
  (一)原告主張訴外人陳素珍前積欠原告債務135,876 元，然訴外
    人陳素珍名下無財產可供執行，經原告聲請強制執行而無效
    果，業據本院核發100 年2 月24日板院府100 執辰字第1562
    0 號債權憑證之事實，已據其提出債權憑證、調件明細表可
    資佐證。
  (二)又被告與訴外人陳素珍原為夫妻關係，嗣於100 年2 月22日
    協議離婚，未就夫妻剩餘財產為任何分配或協議；又被告於
    離婚時之現存財產僅有坐落新北市○○區○○段379 地號土
    地暨門牌號碼新北市○○區○○路237 號7 樓之6 房屋之系
    爭不動產，價值500 萬元；訴外人陳素珍則無任何婚後現存
    財產。此有原告提出之戶籍謄本、調件明細表、建物登記第
    二類謄本、台新銀行房貸預估單各1 份，及本院依職權調閱
    之稅務電子閘門財產所得調件明細表存卷足稽。
四、本件之爭點及法院之判斷：
    本院經依民事訴訟法第268 條之1 第2 項規定，與兩造整理
    並協議簡化爭點為：如陳素珍得向被告請求剩餘財產差額，
    平均分配是否顯失公平而應予調整或免除？（參100 年8 月
    11日、10月24日言詞辯論筆錄）茲就上述爭點分述如下：
  (一)按法定財產制關係消滅時，夫或妻現存之婚後財產，扣除婚
    姻關係存續中所負債務後，如有剩餘，其雙方剩餘財產之差
    額，應平均分配，但因繼承或其他無償取得之財產及慰撫金
    不在此限；又夫妻現存之婚後財產，其價值計算以法定財產
    制關係消滅時為準，民法第1030條之1 第1 項、第1030條之
    4 第1 項前段分別定有明文。又所謂雙方剩餘財產之差額應
    平均分配，係指夫妻所取得而現存之婚後財產，扣除婚姻關
    係存續中所負債務及因繼承或其他無償取得之財產或慰撫金
    後，計算出夫妻各自之剩餘財產，再比較其剩餘財產之多寡
    ，算定其差額，剩餘財產較少之一方得向剩餘財產較多之一
    方，請求分配差額之二分之一。經查，被告與訴外人陳素珍
    於婚姻關係存續期間，並未約定夫妻財產制，嗣兩人於100
    年2 月22日離婚，婚姻關現已消滅，此有戶籍謄本、司法院
    查詢夫妻財產制資料等件可憑，從而兩人自得依民法第1030
    條之1 規定請求剩餘財產差額之分配。再者。被告與陳素珍
    係於91年6 月26日民法親屬編修正公布前結婚並未約定夫妻
    財產制，故依當時之民法第1005條、第1016條規定，係以法
    定財產制即聯合財產制為兩人之夫妻財產制，並於民法上述
    有關夫妻財產制規定於91年6 月26日修正後，依同日修正之
    民法親屬編施行法第6 條之2 規定情形，判斷何者應列入分
    配，何者毋庸列入分配；且被告與陳素珍係協議離婚，故渠
    二人婚後財產範圍及其價值之計算，自應以離婚之日即100
    年2 月22日為計算基準。又陳素珍於協議離婚時名下財產為
    零元，至被告名下財產價值則為500 萬元，已如前述，從而
    兩人間婚後剩餘財產差額為500 萬元，已堪認定。
  (二)次按法定財產制關係消滅時，夫或妻現存之婚後財產，扣除
    婚姻關係存續中所負債務後，如有剩餘，其雙方剩餘財產之
    差額，應平均分配。…依前項規定，平均分配顯失公平者，
    法院得調整或免除其分配額。民法第1030條之1 第2 項亦有
    規定。其立法理由明揭：「聯合財產關係消滅時，以夫妻雙
    方剩餘財產之差額，平均分配，方為公平，亦所以貫徹男女
    平等之原則，例如夫在外工作或經營企業，妻在家操持家務
    、教養子女，備極辛勞，使夫得無內顧之憂，專心發展事業
    ，其因此所增加之財產，不能不歸功於妻子之協力，則其剩
    餘財產，除因繼承或其他無償取得者外，妻自應有平均分配
    之權利，反之，夫妻易地而處，亦然，爰增設本條第一項之
    規定。惟夫妻之一方有不務正業，或浪費成習等情事，於財
    產之增加並無貢獻，自不能使之坐享其成，獲得非分之利益
    。此際如平均分配，顯失公平，爰增設第二項。」故剩餘財
    產分配制度，在於夫妻於婚姻關係存續中，其財產之增加，
    係夫妻共同努力、貢獻之結果，始賦予夫妻因協力所得剩餘
    財產平均分配之權利（最高法院93年度台上字第2010號裁判
    要旨參照）。執此以觀：
  1.被告抗辯：陳素珍於85年後即離家與他人同居，未再返家，
    此後均被告一人承擔照顧家庭及5 名子女工作，家裡一切開
    銷亦由被告支應乙節，已據證人即被告子女蔡澄儀到庭證述
    ：「從懂事以來，我小時是住外婆家，因為家裡小孩太多，
    我是要讀高中才回來，發現媽媽很少回家，之後大約85 年
    就沒有回家，媽媽沒回家的原因聽爸爸說是因為在外跟其他
    人生小孩，我們家裡五個兄弟姐妹都是爸爸在照顧，家庭生
    活費及我們的生活費都是爸爸一人工作養我們，爸爸之前在
    魚市場工作，一月收入約四、五萬元，之前媽媽在家裡照顧
    我們，85年之後媽媽就不願意再回來，也沒有跟我們聯絡，
    媽媽沒有來探視我們也沒有給我們生活費。（問：媽媽離家
    時你們家人住哪裡？）住在莒光路的房子，何時買這間房子
    我記不得，當時我大概是國小一年級。（問：房子是何人出
    錢買的？）聽爸爸說是爸爸買的。（問：婚後父母的工作情
    形？）一直都是爸爸在工作，媽媽完全沒有工作，只是負責
    家裡、照料家裡。」等語，及兩人所生之子蔡育融證述：「
    父母買莒光路房子時我剛出生，從我懂事以來爸爸在工作，
    媽媽在家照顧小孩，我們有五個兄弟姐妹，媽媽照顧四個，
    姐姐去住外婆家。我國小三年級時媽媽也不曉得去哪裡，常
    不在家晚上有時回來，有時不回來，都不管我們，我快三、
    四年級的時候他就幾乎很少回來了，聽說他是去住一個叔叔
    家，我升四年級的時候媽媽就完全沒有回來了。媽媽離家後
    都是爸爸照顧我們，生活費、學費都是爸爸給的，跟學校聯
    絡也都是爸爸。（問：買系爭房子的資金是否了解？）聽說
    是爸爸出的，我懂事以來媽媽都沒有出去工作，爸爸是在魚
    市場工作，一個月賺四、五萬元，姐姐他們好像有去聲請助
    學貸款，爸爸媽媽離婚我知道，離婚前就沒有媽媽的消息，
    媽媽離家後也沒有關心我們、看我們。」等語，均屬甚詳（
    計100 年9 月19日言詞辯論筆錄），堪認陳素珍於85年後對
    家庭財產之增加幾無貢獻或協力。從而被告據此辯稱訴外人
    陳素珍於85年間即離家，棄家庭與子女不顧，如平均分配夫
    妻剩餘財產，顯失公平等語，非屬無據。
  2.然查，被告與陳素珍係於69年3 月29日結婚、100 年2 月22
    日離婚，有前載戶籍謄本可考，兩人婚姻期間將近31年，非
    可謂短。且訴外人陳素珍自婚後即69年起迄至85年離家止，
    仍有長達16年時間專職家庭主婦，其與被告並育有5 名子女
    ，故陳素珍在家負責操持家務及照顧多名子女，此期間內其
    對家務之操勞及子女之照顧，備極辛勞，其對家庭之貢獻不
    可全然抹煞。且被告名下所有之系爭不動產，係於陳素珍尚
    未離家之80年間即已購買，此有建物第二類謄本足憑，是該
    不動產固均為被告所出資購買，然斯時陳素珍專職在家教養
    5 名子女、操持家務，方使被告得以無內顧之憂，專心在外
    工作賺取薪資，因而能購買系爭不動產，故被告因此所增加
    之財產，不得不歸功於陳素珍之協力。因此訴外人陳素珍對
    於系爭不動產並非毫無貢獻，被告抗辯應予全部免除陳素珍
    得請求之剩餘財產分配額，顯有未恰。
  3.準此，經斟酌陳素珍於婚姻前16年期間，在家負責操持家務
    、照顧多名子女，並使被告得專心發展事業，故被告於此期
    間所購買之系爭不動產，可認應歸功於陳素珍家事勞動出出
    所增加之財產；惟訴外人陳素珍嗣後於85年即離家，棄家庭
    與子女不顧，毫無家庭責任，故其自始開始對於家庭財產之
    增加已無貢獻或協力，就系爭不動產自85年間起之價值增漲
    ，自不得坐享其成，是平均分配剩餘財產，有失公平。從而
    本院考量陳素珍於婚姻期間對於家庭之貢獻及對婚姻生活維
    持之努力程度、時間長短等情，認其所得請求分配之數額應
    予酌減至25萬元為宜。
  (三)再按債務人怠於行使權利時，債權人因保全債權，得以自己
    之名義，行使其權利，但專屬於債務人本身者，不在此限，
    民法第242 條定有明文。而對於夫妻剩餘財產分配請求權，
    民法第1030條之1 第3 項原係規定：「第一項請求權，不得
    讓與或繼承。但已依契約承諾，或已起訴者，不在此限。」
    因之，夫妻離婚時，任何一方之債權人原不得代位行使夫妻
    之剩餘財產分配請求權，且夫妻之任何一方不得將該期待權
    任意讓與。惟該條項業於96年民法親屬篇修正時予以刪除，
    立法意旨認剩餘財產分配請求權雖依夫妻身分而產生，但其
    本質仍屬財產權，並不具專屬性質，為保障債權人之利益，
    故予刪除，並於同年5 月23日公布施行，是夫妻之剩餘財產
    分配請求權，性質上已非專屬於夫或妻之權利，故夫妻之一
    方有怠於向他方行使該請求權時，該夫或妻之債權人自非不
    得代位行使之。查本件原告對被告之前妻即債務人陳素珍享
    有135,876 元債權，且業經強制執行無效果，業如前述，是
    原告主張債務人陳素珍對其負有債務無力清償，又怠於行使
    向被告請求剩餘財產差額分配之權利，該剩餘財產分配請求
    權既非一身專屬權，從而聲請代位行使債務人陳素珍對被告
    之前述夫妻剩餘財產分配請求權，洵無不合。
五、綜上所述，原告以債務人陳素珍在其與被告間之夫妻法定財
    產制關係消滅時，怠於行使其對被告之夫妻剩餘財產分配請
    求權，本於債權人地位，依民法第242 條、第1030條之1第1
    項規定，代位行使債務人陳素珍之夫妻剩餘財產分配請求權
    ，並由原告代為受領，自屬有據。從而，原告請求被告給付
    債務人陳素珍135,876 元，並由原告代為受領，為有理由，
    自應予准許。
六、訴訟費用負擔之依據：依民事訴訟法第78條。
中    華    民    國    100    年    11    月    8    日
                     家事法庭  法  官    邱景芬
以上正本證明與原本無異。
如對本判決上訴，應於判決送達後20日之不變期間內，向本院提
出上訴狀。
中    華    民    國    100    年    11    月    8    日
                              書記官    高小婷